ACORDAO-COMPLETO-2557282

ACÓRDÃO 319/2023 ATA 2/2023 - SEGUNDA CÂMARA

VISTOS, relatados e discutidos estes autos de tomada de contas especial instaurada pela Secretaria Executiva do Ministério do Esporte de responsabilidade do Sr. Francisco Geronço, em decorrência da não comprovação da boa e regular aplicação dos recursos federais repassados no âmbito do Convênio 759535/2011;
ACORDAM os Ministros do Tribunal de Contas da União, reunidos em Sessão da 2ª Câmara, ante as razões expostas pelo Relator, em:
9.1. julgar irregulares as contas de Francisco Geronço (XXX.509.552-XX) , com fundamento nos arts. 1º, inciso I, 16, inciso III, alíneas "b" e "c", da Lei 8.443/1992, c/c com arts. 1º, inciso I, 209, incisos II e III, do Regimento Interno do TCU;
9.2. condenar o responsável Francisco Geronço (XXX.509.552-XX) , com fundamento no art. 19, caput, da Lei 8.443/1992, c/c com o art. 210 do RI/TCU, ao pagamento das quantias a seguir especificadas, com a fixação do prazo de 15 (quinze) dias, a contar da notificação, para comprovar, perante o Tribunal (art. 23, inciso III, alínea "a", da Lei 8.443/1992, c/c art. 214, inciso III, alínea "a", do RI/TCU) , o recolhimento das dívidas aos cofres do Tesouro Nacional, atualizadas monetariamente e acrescidas dos juros de mora, calculados da data indicada até a data do efetivo recolhimento e com o abatimento de valores acaso já satisfeitos, na forma prevista na legislação em vigor:
	Data de ocorrência
	Valor histórico (R$) 
	Ocorrência

	6/5/2013
	97.200,00
	Débito

	6/12/2015
	97.200,00
	Débito

	11/11/2013
	7.348,00
	Crédito

9.3. aplicar ao responsável a multa prevista no art. 57 da Lei 8.443/1992, c/c o art. 267 do Regimento Interno no valor de R$ 18.000,00 (dezoito mil reais) com a fixação do prazo de 15 (quinze) dias, a contar da notificação, para comprovar, perante o Tribunal (art. 214, inciso III, alínea "a", do Regimento Interno) , o recolhimento da dívida aos cofres do Tesouro Nacional, atualizada monetariamente desde a data deste acórdão até a do efetivo recolhimento, se forem pagas após o vencimento, na forma da legislação em vigor;
9.4. autorizar, desde logo, nos termos do art. 28, inciso II, da Lei 8.443/1992, a cobrança judicial das dívidas caso não atendidas as notificações a que se referem as alíneas anteriores;
9.5. autorizar, desde logo, caso solicitado e o processo não tenha sido remetido para cobrança judicial, o pagamento das dívidas em até 36 (trinta e seis) parcelas mensais e consecutivas, nos termos do art. 26 da Lei 8.443/1992, c/c o art. 217 do Regimento Interno/TCU, fixando-se o vencimento da primeira parcela em 15 (quinze) dias, a contar do recebimento da notificação, e o das demais a cada mês, devendo incidir sobre cada valor mensal os correspondentes acréscimos legais, na forma prevista na legislação em vigor, sem prejuízo de alertar à responsável de que a falta de comprovação do recolhimento de qualquer parcela implicará o vencimento antecipado do saldo devedor;
9.6. encaminhar cópia desta deliberação ao Procurador-Chefe da Procuradoria da República no Estado do Piauí, nos termos do § 3º do art. 16 da Lei 8.443/1992, c/c o § 7º do art. 209 do Regimento Interno do TCU, para adoção das medidas que entender cabíveis;
9.7. notificar acerca da presente deliberação a Secretaria Especial do Esporte e o responsável.

Tomada de contas especial instaurada pela Secretaria Executiva do Ministério do Esporte (extinto), em decorrência da não comprovação da regular aplicação dos recursos repassados pela União mediante convênio firmado com o Município de Porto/PI.

Segunda Câmara

Secretaria Especial do Esporte.

3. Responsável: Francisco Geronço (XXX.509.552-XX).

13.1. Ministros presentes: Augusto Nardes (na Presidência), Aroldo Cedraz, Vital do Rêgo (Relator) e Antonio Anastasia.
13.2. Ministro-Substituto presente: Marcos Bemquerer Costa.

VITAL DO RÊGO

Adoto como parte do relatório a instrução de mérito elaborada no âmbito da então Secretaria de Controle Externo de Tomada de Contas Especial - SecexTCE (peça 131) , que contou com parecer favorável da chefia imediata (peça 132) e da unidade técnica (peça 133) , a seguir transcrita:
"1. 	Cuidam os autos de tomada de contas especial instaurada pela Secretaria Executiva do Ministério do Esporte, em desfavor do Sr. Francisco Geronço (CPF XXX.509.552-XX) , ex-Prefeito Municipal de Porto (PI) , na gestão 2013-2016, em razão de rejeição da prestação de contas de recursos repassados no âmbito do Convênio 759535/2011 (peças 7; 24) , celebrado em 28/12/2011, entre o extinto Ministério do Esporte, por meio da então Secretaria Nacional de Esporte, Educação, Lazer e Inclusão Social, e o referido município, tendo como objeto a implantação de núcleos de Esporte Educacional, observando as diretrizes e finalidades do Programa Segundo Tempo, para atendimento às crianças, adolescentes e jovens, por meio da oferta de práticas esportivas educacionais, nos termos do plano de trabalho aprovado (peça 2) .
HISTÓRICO
2.	O valor do convênio, de responsabilidade do órgão concedente, era de R$ 194.400,00, com contrapartida de R$ 7.520,00 a cargo do convenente, conforme a cláusula quarta do instrumento (peça 7, p. 7) . A primeira parcela foi repassada por meio da OB801492, na data de 6/5/2013, no valor de R$ 97.200,00, conforme o extrato bancário da conta específica (peça 26, p. 18) . A segunda ordem bancária (OB800337) , no mesmo valor, foi emitida em 3/2/2015 (peça 38) . A vigência era de 26 meses, a contar da data da assinatura, como estipulado em sua cláusula terceira (peça 7, p. 7) .
3.	Note-se que o repasse da primeira parcela dos recursos fora efetuado já durante o mandato do Sr. Francisco Geronço (2013-2016) , que solicitou autorização ao ministério para que o início das atividades com o público-alvo se desse na segunda quinzena de fevereiro de 2014 (peça 22) , a partir da prorrogação do prazo inicialmente formulado.
4.	O primeiro evento, que tinha como objetivo a capacitação da equipe educadora (coordenadores, monitores e convidados) , de responsabilidade de profissionais da Universidade Federal do Rio Grande do Sul, foi realizado entre 26/4/2014 e 27/4/2014, no município. Ao cabo de avaliações teóricas dos treinandos e pesquisa de satisfação, o resultado foi bastante positivo, como documenta o Relatório de Capacitação (peça 29) .
5.	Iniciada a implantação dos núcleos de esporte educacional em que consistia o objeto do ajuste, houve visita avaliativa in loco promovida pelo concedente, na data de 25/8/2014, cujas impressões, coligidas no Relatório de Visita (peça 34) , estão consignadas nos substratos seguintes:
5.1	Necessidade de reposição de horas não cumpridas em razão de recessos instituídos na rede municipal de ensino em decorrência da Copa do Mundo de Futebol de 2014;
5.2	Adaptação na identificação visual dos núcleos, por meio de banners, com a logomarca do governo federal, respeitado o interregno obstativo do período eleitoral, em que tal sinalização deveria ser ocultada, devido a vedação presente na legislação específica;
5.3	Remanejar os horários das atividades, na medida das possibilidades, para que os alunos não se expusessem demasiadamente ao calor da região;
5.4	Realização de medidas mais efetivas para restabelecer a meta de participação dos beneficiários em alguns núcleos, conquanto a média estivesse dentro do intervalo desejado;
5.5	Avaliar a possibilidade de substituição de alguns núcleos, diante da oferta concomitante de programas congêneres, como o Mais Educação, que contribuiriam para diminuir o número de beneficiados;
5.6	Necessidade de oferta de ações transversais, como palestras ou atividades dirigidas à prevenção ou conscientização quanto a males sociais (violência doméstica, gravidez precoce, drogas etc.) ;
5.7	Implementar controle de frequência para os colaboradores, sendo que determinada unidade também não contava, naquele momento, com o coordenador, que pedira demissão, apurando ainda os saldos financeiros relativos a esse hiato temporal, que trazia repercussão no cumprimento do objeto;
5.8	Atualizar e alimentar tempestivamente as informações necessárias no Siconv, quanto à execução do convênio, solicitação que viria a ser exigida do responsável por meio do Ofício 173/2015-CGAO/DEGEP/SNELIS/ME, de 30/4/2015 (peça 39) ;
5.9	Existência de monitor sem graduação em educação física, o qual deveria desempenhar as atividades necessariamente sob acompanhamento do coordenador geral;
5.10	Necessidade de reposição de alguns uniformes, pelo desgaste natural e crescimento dos infantes e adolescentes beneficiários.
6.	Houve ainda uma segunda visita avaliativa, no período entre 16/6/2015 e 18/6/2015, sobre a qual foram feitas referências pontuais nos documentos de peça 48 e 51, cuja documentação individualizada não foi localizada nos autos.
7.	O responsável pediu prorrogação do prazo do convênio (peça 40) , em 28/5/2015, com a finalidade de adequar a oferta das ações às metas pactuadas. Com base no Parecer Técnico 78/2015- CGAO/DEGEP/SNELIS/ME (peça 42) , Parecer Jurídico 219/2015/CONJUR-ME/CGU/AGU (peça 43) e Nota Técnica 212/2015-CGAO/DEGEP/SNELIS/ME (peça 44) , todos favoráveis ao pleito, a vigência foi estendida até a data de 9/2/2016, por meio do Primeiro Termo Aditivo, de 3/7/2015 (peça 45) .
8.	Em resposta ao relatório de visita de peça 29, o responsável, em arrazoado (peça 51) , afirmou o seguinte:
8.1	As atividades referentes ao mês de fevereiro teriam sido repostas (peças 52-53) , sendo acostadas as frequências, grade horária, planejamento e registros fotográficos das atividades desenvolvidas;
8.2	Teria tomado as providências para ocultar a logomarca do governo federal no período que antecedia as eleições gerais de 2014, conforme exigência da legislação aplicável;
8.3	Teria ordenado pequenos reparos nas estruturas físicas ressalvadas pela fiscalização;
8.4	As vagas teriam sido ampliadas, até mesmo pela paralisação dos programas congêneres (Mais Educação e Atleta na Escola) ;
8.5	Teria adotado medidas para solucionar os problemas relativos à frequência e aos recursos humanos, ressaltando que submeteria o monitor sem graduação na área, o qual fora contratado por indisponibilidade de mão-de-obra na região, a treinamento específico;
8.6	Teve que improvisar uniformes, pois não teriam sido enviados pelo Ministério;
8.7	As recomendações quanto à reformulação pedagógica estavam sendo revistas, havendo inclusive aumento da frequência das reuniões;
8.8	Todos os coordenadores e monitores já haviam sido capacitados, à exceção de um, com o início já programado àquela oportunidade.
9.	Em 5/4/2016, por meio do Ofício 029/2016 (peça 56) , o município solicitou prorrogação de prazo, por 90 dias, para viabilizar a elaboração da prestação de contas do convênio. O pedido foi deferido, em caráter parcial, pois o prazo concedido foi de apenas 30 dias (Ofício 276-2016/CGPCO/DGI/SE/ME - peça 58) .
10.	Inobservado o prazo de trinta dias conferido pelo concedente, foi notificado o convenente quanto à sua inadimplência, por falta de envio da prestação de contas, por meio do Ofício 459/2016-CGPCO/DGI/SE/ME (peça 59) , de 24/6/2016.
11.	Após novas notificações endereçadas ao Sr. Francisco Geronço (peça 66) e ao Sr. Domingos Bacelar de Carvalho (peça 67) , Prefeito Municipal eleito para o quadriênio 2017-2020, foram acostados aos autos (aparentemente pelo Sr. Francisco Geronço) elementos documentais diversos relativos à execução do convênio, como contratos de prestação de serviços por tempo determinado (peça 70) , folha de pagamento (peça 71) e nota fiscal de prestação de serviços de instalação de painel lonado e banners  (peça 72) .
12.	Em 18/9/2017, o Sr. Francisco Geronço foi comunicado a respeito da desaprovação das contas (peça 73) . Igual notificação foi endereçada ao Sr. Domingos Bacelar de Carvalho (peça 74) . Em ambas, era solicitada a devolução integral dos recursos.
13.	O Sr. Domingos Bacelar de Carvalho, por meio do Ofício 296/2017 (peça 77) requereu a exclusão da inadimplência do município, remetendo comprovação da adoção das providências pertinentes, tais como ajuizamento de ação civil por improbidade administrativa e representação criminal contra o seu antecessor, por não haver deixado nas dependências da prefeitura a documentação necessária para a apresentação das contas (peças 78-79) . Mais adiante (Ofício 409/2017, de 18/12/2017 - peça 80) , reiterou o pleito, solicitando instauração de tomada de contas especial.
14.	O Parecer 17/2018/CGAAO/DEGEP/SNELIS (peça 85) , invocando a presença nos autos de documentação materialmente consistente em uma prestação de contas, bem como a existência de fiscalização in loco, em duas oportunidades, quanto à execução do ajuste, considerou viável a emissão de parecer técnico conclusivo sobre a matéria, tendo externado as seguintes conclusões:
14.1	Todas as ações executadas no âmbito do convênio se deram no período de sua vigência;
14.2	Computadas as paralisações e reposições efetuadas, houve o atendimento integral do período de execução pactuado;
14.3	Foram ofertadas todas as atividades esportivas e individuais, conforme as diretrizes do programa;
14.4	Compulsando e tabulando as informações constantes dos acompanhamentos in loco realizados, bem como aquelas registradas nas folhas de frequência disponibilizados pelo convenente, apurou-se que o nível de atingimento da meta do público-alvo foi de 74% do total pactuado;
14.5	A distribuição dos uniformes foi integralmente efetivada;
14.6	Houve cumprimento integral da meta relativa aos recursos humanos, em caráter qualitativo e quantitativo;
14.7	O cumprimento da meta relativa à identificação e divulgação do programa foi parcialmente cumprida, pois não foram localizados os banners no material vistoriado, apesar de adquiridos.
15.	 Em arremate, o parecer concluiu pelo cumprimento do objeto, com aprovação parcial da execução física (devido a falta dos banners) e atendimento dos objetivos do convênio, com ressalva ainda pela falta de apresentação da prestação de contas (sob o aspecto formal) .
16.	Por seu turno, a Nota Técnica 29/2018/COAFI/CGPCO/DGI/SECEX (peça 88) , de natureza de parecer financeiro, invoca a necessidade de acostamento aos autos dos extratos bancários da conta específica, de modo a possibilitar a conciliação entre os pagamentos declarados e os documentos bancários.
17.	Novamente notificados os alcaides (peças 89-90) , aparentemente com sucesso (peças 91-93) , não acorreram aos autos para disponibilizar os elementos documentais faltantes.
18.	Em nova manifestação, o Parecer 24/2018/COAFI/CGPCO/DGI/SECEX (peça 96) , considerando a falta dos documentos referidos na Nota Técnica 29/2018/COAFI/CGPCO/DGI/SECEX (peça 88) , posiciona-se pela rejeição integral das contas, com reprovação do valor total do convênio (R$ 194.000,00) .
19.	O tomador de contas, em seu relatório (peça 110) acompanhou o posicionamento do Parecer 24/2018/COAFI/CGPCO/DGI/SECEX (peça 96) , imputando a responsabilidade pelo valor integral repassado no âmbito do convênio ao Sr. Francisco Geronço, que os gerira em sua totalidade. Esse entendimento foi corroborado pelas instâncias subsequentes do controle interno (peças 113-115) , manifestações das quais tomou ciência a autoridade ministerial (peça 116) .
20.	Intervindo inicialmente nos autos, a unidade técnica, em pareceres convergentes (peças 120-122) , após atestar a presença, no processo, dos pressupostos de constituição e de procedibilidade constantes das disposições legais e regimentais aplicáveis, bem como aqueles instituídos pela Instrução Normativa TCU 71/2012, com a redação capitulada pela Instrução Normativa TCU 76/2016, ponderou que seria induvidosa a regularidade na aplicação dos recursos, diante do material documental carreado aos autos pelo gestor e pelo acompanhamento profícuo efetuado pelo repassador, tornando patente a satisfação dos consectários sociais almejados, mesmo sem a adesão, pelo público-alvo, quantitativa esperada:
23.	A análise da execução do ajuste no aspecto técnico inclinou-se para a reconhecimento da regularidade na aplicação dos recursos. Encontra-se comprovada a realização das ações planejadas e pactuadas, com alto grau de segurança e certeza, especialmente pelo acompanhamento in loco efetuado pelo repassador e mesmo pelo material documental disponibilizado pelo município que assevera a realização das despesas tendo como destino as ações desenvolvidas e o atingimento das finalidades sociais colimadas na concepção do ajuste.
24.	Hipoteticamente, mesmo a redução na meta física, reconhecido apenas o percentual parcial de 74% de alcance, poderia ser relevada, na medida em que a participação, diante do caráter acessório das atividades educativas financiadas, não poderia ser compulsória, limitação potencializada pela existência, como narrado nos autos, de programas congêneres de execução concomitante na comunidade. Entendê-lo diversamente seria conceber uma responsabilidade objetiva do gestor, o que não se admite na consolidada jurisprudência de controle externo no nível federal.
21.	Entretanto, no tocante ao aspecto financeiro, a regularidade executiva plena não poderia ser assegurada a partir do acervo documental constante dos autos, tendo em vista que a aludida documentação não atenderia os parâmetros definidos na legislação aplicável, conforme registrado no Parecer 24/2018/COAFI/CGPCO/DGI/SECEX (peça 96) , e na Nota Técnica 29/2018/COAFI/CGPCO/DGI/SECEX (peça 88) :
25.	Os empecilhos - a princípio incontornáveis diante das informações e evidências disponíveis - residem na análise financeira da execução do convênio, a qual se entendeu prejudicada a partir da falta de disponibilização dos extratos bancários da conta específica para que a área técnica do órgão pudesse aferir o nexo de causalidade entre os recursos repassados e os gastos realizados pelo convenente, alegadamente no custeio das ações pertinentes.
26.	Uma prestação de contas não pode ser considerada unicamente como um somatório de confrontações estanques de cada gasto com as ações supostamente desenvolvidas, mas, outrossim, como um arcabouço de circularizações múltiplas que deve ostentar coerência recíproca entre os elementos probatórios (despesas, recibos, documentos fiscais, extratos bancários, etc.) e com os seus próprios elementos informativos e organizativos (relação de pagamentos, beneficiários, de bens produzidos, dentre outros) , sob pena de subversão irremediável de sua integridade e de sua aptidão para evidenciar, de modo total ou parcial, a correta aplicação dos recursos e a execução regular do objeto.
27.	Destarte, se verificada falta de correspondência entre as informações unilateralmente produzidas pelo gestor na prestação de contas (ainda que com amparo documental aparentemente sólido) e aquelas (estas de fonte independente e de credibilidade inafastável) presentes nos extratos bancários, bem como outras inconsistências relativas às contas apresentadas, não se pode atestar que o aplicador dos recursos desincumbiu-se a contento de seu dever de demonstrar, na forma da regulamentação pertinente, a correta gestão dos valores que a ele foram confiados.
28.	Reafirme-se, por cediço, que o ônus da prova de demonstrar a regularidade da integral aplicação dos recursos públicos é inteiramente do gestor, na forma dos regulamentos aplicáveis (art. 70, parágrafo único da Constituição Federal, na redação conferida pela Emenda Constitucional 19/2008, art. 93, do Decreto-lei 200/1967) .
29.	Nesse sentido pontifica a jurisprudência uníssona do TCU, de longa data (Acórdão 1996/2007-TCU-Plenário - Rel. Min. Augusto Nardes; 95/2013 - Plenário - Rel. Min. Walton Alencar Rodrigues; 2435/2015 - Plenário - Rel. Min. Ana Arraes) .
22.	Procurando expandir possibilidades probatórias na etapa instrutiva, conforme a regência do princípio da verdade material na processualística de controle externo, a unidade técnica empregou fontes alternativas para obtenção dos extratos bancários da conta específica, logrando reproduzir a movimentação bancária, com o emprego da base de dados do Siconv (peça 119) , trazendo elementos desfavoráveis  ou inócuos para a demonstração da regular execução, eis que com dados incompletos sobre os destinatários de praticamente todas as transferências eletrônicas efetivadas (algumas trazendo o número de CNPJ da própria Prefeitura, indicando trânsito de valores por conta corrente da municipalidade) e sem englobar o período total da execução do ajuste.
23.	Foi ponderado que, conforme a Portaria Interministerial 127/2008, vigente à época dos fatos, obrigava-se o gestor a registrar no Siconv diversas informações a respeito da execução do convênio:
Art. 50. Os recursos deverão ser mantidos na conta bancária específica do convênio ou contrato de repasse e somente poderão ser utilizados para pagamento de despesas constantes do Plano de Trabalho ou para aplicação no mercado financeiro, nas hipóteses previstas em lei ou nesta Portaria.
 (...) 
§ 2° Os atos referentes à movimentação e ao uso dos recursos a que se refere o caput serão realizados ou registrados no SICONV, observando-se os seguintes preceitos:
I - movimentação mediante conta bancária específica para cada convênio ou contrato de repasse;
II - pagamentos realizados mediante crédito na conta bancária de titularidade dos fornecedores e prestadores de serviços, facultada a dispensa deste procedimento, por ato da autoridade máxima do concedente ou contratante, devendo o convenente ou contratado informar no SICONV o beneficiário final da despesa; e (alterado pela Port. n° 342, de 05/11/2008) 
III - transferência das informações relativas à movimentação da conta bancária a que se refere o I deste parágrafo ao SIAFI e ao SICONV, em meio magnético, a ser providenciada pelas instituições financeiras a que se refere o § 1º do art. 42.
§ 3º Antes da realização de cada pagamento, o convenente ou contratado incluirá no SICONV, no mínimo, as seguintes informações:
I - a destinação do recurso;
II - o nome e CNPJ ou CPF do fornecedor, quando for o caso;
III - o contrato a que se refere o pagamento realizado;
IV - a meta, etapa ou fase do Plano de Trabalho relativa ao pagamento; e
V - a comprovação do recebimento definitivo do objeto do contrato, mediante inclusão no Sistema das notas fiscais ou documentos contábeis.
24.	As declarações prestadas pelo repassador permitiram concluir que as informações previstas no art. 50, § 2º, incisos II e III da Portaria Interministerial 127/2008, com as alterações regulamentares posteriores, não foram disponibilizadas. Os valores dos lançamentos a débito no extrato disponível da conta corrente também não se compatibilizavam com os pagamentos pulverizados próprios da natureza do ajuste, devidos aos diversos coordenadores e monitores, em periodicidade mensal, na duração dos serviços prestados na execução do objeto (salários mensais devidos aos dez profissionais alocados - plano de trabalho - peça 2, p. 8) .
25.	Concluiu a unidade técnica que a rejeição da aplicação dos recursos, diante de tais hiatos e contradições, estava plenamente amparada.
26.	Com o uso de delegação de competência conferida pelo art. 1º, inciso VII, da Portaria GAB-MINS-ALC 1, de 19/11/2018, a unidade técnica efetuou a citação (peça 123) do responsável, nos seguintes termos:
	Data
	Valor (R$) 

	6/5/2013
	97.200,00

	6/12/2015
	97.200,00

Valor atualizado em 14/8/2021: R$ 280.569,47 (sem juros) 
Irregularidade: não comprovação da boa e regular aplicação dos recursos federais repassados no âmbito do Convênio 759535/2011, celebrado em 28/12/2011, entre o extinto Ministério do Esporte, por meio da então Secretaria Nacional de Esporte, Educação, Lazer e Inclusão Social, e o município de Porto (PI) ;
Ocorrência: Rejeição total de prestação de contas de recursos repassados no âmbito do Convênio 759535/2011;
Conduta: deixar de apresentar documentação idônea para a comprovação da boa e regular aplicação dos recursos repassados, uma vez que os documentos apresentados não evidenciaram o nexo de causalidade entre esses recursos e as despesas efetuadas;
Dispositivos legais e infralegais violados: art. 70, parágrafo único da Constituição Federal, na redação conferida pela Emenda Constitucional 19/2008; Cláusula Décima, parágrafos terceiro, sexto e sétimo do termo do convênio (peça 7, p. 14-15) ;
Evidências: Termo do convênio (peça 2) ; Nota Técnica 29/2018/COAFI/CGPCO/DGI/SECEX (peça 88) ; extratos bancários (peça 119) .
27.	Atendendo ao chamamento, o gestor compareceu aos autos, por meio de advogado constituído (peça 125) , apresentando articulado de defesa (peça 126) , o qual pode ser sumarizado nos seguintes substratos:
27.1	Contrariamente ao que restaria consignado nos autos, teria deixado toda a documentação executiva do ajuste nos arquivos municipais, com cópias para a Câmara de Vereadores e Tribunal de Contas do Estado, junto com os balancetes contábeis, o que haveria sido documentado quando da transição de governo (peça 128) ;
27.2	Seu sucessor na Prefeitura jamais lhe teria formalizado qualquer pedido de documentos ou informações, de maneira a suprir as lacunas arguidas, situação de que haveria tomado conhecimento a partir de um encontro com o procurador municipal, de quem ouvira a narrativa;
27.3	Embora tivesse informado que todos os documentos estariam disponíveis nas dependências da Prefeitura, esclareceu ao referido procurador que providenciaria cópias da documentação pertinente para ceder à Administração, o que declara e comprova ter efetivado, em 4/4/2018 (peça 127) ;
27.4	Não haveria provas da ocorrência de dolo na conduta do agente, o que afastaria a hipótese de consubstanciação de improbidade administrativa;
27.5	Mesmo sem notificação formal quanto à aludida pendência, não deixou de cumprir com suas obrigações legais, tomando as providências de sua alçada, o que teria viabilizado a prestação de contas, que teria sido realizada de forma efetiva, embora intempestiva, devido a algumas vicissitudes que foram contornadas.
EXAME TÉCNICO
28.	Recapitulando a conduta que foi imputada ao responsável, deve ser realçado que a convocação foi esteada na alegada falta de apresentação de "documentação idônea para a comprovação da boa e regular aplicação dos recursos repassados, uma vez que os documentos apresentados não evidenciaram o nexo de causalidade entre esses recursos e as despesas efetuadas", tal como foi referido consignado no expediente citatório (peça 123, p. 1) , onde, em seu primeiro parágrafo, faz-se referência à instrução de peça 120, na qual restou, ipsis litteris, descrita a conduta acima destacada. Não foi invocado qualquer ato antijurídico relativo à indisponibilidade de prestação de contas - mesmo porque não configurada, ao final - que atraísse a sua responsabilidade.
29.	Na peça de defesa, contudo, o responsável cingiu-se a listar e apresentar os documentos que compõem a prestação de contas, bem como afirmar que os disponibilizou, ainda que intempestivamente, sem contudo contraditar as incongruências que foram consignadas no Parecer 24/2018/COAFI/CGPCO/DGI/SECEX (peça 96) , e na Nota Técnica 29/2018/COAFI/CGPCO/DGI/SECEX (peça 88) , análises efetuadas pelo concedente, as quais encontram-se devidamente referenciadas na instrução de peça 20, ao seu epílogo, e que ocasionaram a impugnação da aplicação dos recursos.
30.	A título de ilustração, reproduzimos trechos da Nota Técnica 29/2018/COAFI/CGPCO/DGI/SECEX (peça 88) , que ressaltam a precariedade do acervo probatório pertinente, para o fim específico de comprovação da boa e regular execução dos recursos:
15. As informações registradas no SICONV não apresentam as assinaturas dos respectivos profissionais, impossibilitando apurar o efetivo recebimento dos valores pelas pessoas cadastradas. Sendo assim, os comprovantes contidos no sistema não comprovam que os pagamentos se referem aos serviços prestados.
16. Em relação aos descontos com os pagamentos de INSS, constam somente as informações relativas aos abatimentos de tais encargos, sem a Guia de Previdência Social com a devida autenticação bancária.
17. Diante das constatações, solicita-se os comprovantes de pagamentos dos serviços prestados e INSS pertencente ao Convênio n° 759535/2011, sob pena de glosa.
 (...) 20. No que diz respeito às movimentações financeiras, solicitamos a inserção no SICONV dos extratos bancários da conta corrente e de investimento para a devida conciliação, nas quais foram efetuados pagamentos referentes aos recursos, durante toda a vigência do Convênio.
31.	Deveria a defesa, nesse quadro, suplementar as informações incompletas, introduzir aquelas faltantes e disponibilizar os documentos relativos à movimentação bancária, para construir um quadro de interrelações que viabilizasse a caracterização do nexo de causalidade entre os recursos que gerira e as ações que desenvolvera. Alternativamente, poderia ainda invocar hipóteses excludentes de culpabilidade por eventuais descumprimentos das ações pactuadas, ou impossibilidade de comprovação nos moldes em que foi preceituado pela legislação de regência.
32.	Não se desincumbindo deste ônus, inviável se mostra o acolhimento de suas alegações de defesa, mantendo-se incólume o entendimento externado pelo órgão concedente, no sentido da rejeição integral da aplicação dos recursos e das contas associadas.
CONCLUSÃO
33.	Considerando que: a prestação de contas apresentada trouxe documentação com potencial comprobatório insuficiente para caracterizar o nexo de causalidade entre os recursos repassados e os dispêndios arrolados naquele conjunto documental, desconformidade que não fora elidida pela aprovação da execução sob o aspecto técnico; tal insuficiência comprometeu a integralidade dos recursos geridos, pois não há comprovação de que o custeio do programa haja sido efetivamente derivado dos recursos federais descentralizados, diante do teor dos extratos bancários disponíveis; constitui dever do gestor a comprovação desta regularidade, na forma dos regulamentos aplicáveis; a responsabilidade do Sr. Francisco Geronço encontra-se perfeitamente caracterizada, pela integralidade dos recursos, totalmente executados em seu período de gestão; convocado aos autos o gestor, sua defesa mostrou-se inerme para afastar as irregularidades apontadas, na medida em que sequer foi atacada a alegação de ausência de nexo de causalidade entre os recursos geridos e as despesas indicadas na prestação de contas apresentada; merecem rejeição integral as alegações de defesa vertidas; cabe a irregularidade das contas do gestor, a sua condenação pela integralidade do débito, e a aplicação da multa decorrente.
PROPOSTA DE ENCAMINHAMENTO
34.	Diante do exposto, submetemos os autos à consideração superior, com as seguintes proposições: 
34.1	rejeitar as alegações de defesa do Sr. Francisco Geronço;
34.2	julgar irregulares as contas do Sr. Francisco Geronço (CPF XXX.509.552-XX) , com fundamento nos arts. 1º, inciso I, 16, inciso III, alíneas "b" e "c", 19, caput, e 23, inciso III, da Lei 8.443/1992, c/c os arts. 1º, inciso I, 209, incisos II e III, 210, caput e § 2º, e 214, inciso III, do Regimento Interno do TCU, e condenando-o ao pagamento das importâncias a seguir especificadas e fixando-lhe o prazo de 15 dias, para que comprove, perante este Tribunal, em respeito ao art. 214, inciso III, alíneas "a" e "b", do Regimento Interno do TCU, o recolhimento da dívida aos cofres do Tesouro Nacional, atualizada monetariamente e acrescida de juros de mora, calculados a partir da data indicada até a data do efetivo recolhimento e com o abatimento de valores acaso já satisfeitos, nos termos da legislação vigente:
	Data
	Valor (R$) 

	6/5/2013
	97.200,00

	6/12/2015
	97.200,00

Valor atualizado em 28/6/2022 (sem juros) : R$ 308.865,22.
34.3.	aplicar ao Sr. Francisco Geronço a multa prevista no art. 57, da Lei 8.443/1992 c/c o art. 267 do Regimento Interno, com a fixação do prazo de quinze dias, a contar da notificação, para comprovar, perante o Tribunal (art. 214, inciso III, alínea "a", do Regimento Interno) , o recolhimento das dívidas ao cofres do Tesouro Nacional, atualizada monetariamente desde a data do acórdão até a do efetivo recolhimento, se for paga após o vencimento, na forma da legislação em vigor;
34.4.	autorizar, desde logo, a cobrança judicial das dívidas, nos termos do art. 28, inciso II, da Lei 8.443/1992, c/c o art. 219, inciso II, do Regimento Interno do TCU, caso não atendidas as notificações;
34.5.	autorizar, desde logo, se requerido pelo responsável, com fundamento no art. 26, da Lei 8.443/1992, c/c o art. 217 do Regimento Interno do TCU, o parcelamento das dívidas em até 36 (trinta e seis) parcelas, incidindo sobre cada uma, os encargos legais devidos, sem prejuízo de alertá-lo de que, caso opte por essa forma de pagamento, a falta de comprovação do recolhimento de qualquer parcela implicará o vencimento antecipado do saldo devedor, nos termos do art. 26, parágrafo único, da Lei 8.443/1992, c/c o art. 217, §2º, do Regimento Interno do TCU;
34.6        	enviar cópia do Acórdão que vier a ser proferido à Secretaria Especial do Esporte do Ministério da Cidadania e ao responsável, para ciência, informando que a presente deliberação, acompanhada do Relatório e do Voto que a fundamentam, está disponível para a consulta no endereço www.tcu.gov.br/acordaos, além de esclarecer que, caso requerido, o TCU poderá fornecer sem custos as correspondentes cópias, de forma impressa;
34.7	enviar cópia do Acórdão a ser prolatado, bem como do Relatório e do Voto que o fundamentarem, à Procuradoria da República no Estado do Piauí, nos termos do § 3º do art. 16 da Lei 8.443/1992 c/c o § 7º do art. 209 do Regimento Interno do TCU, para adoção das medidas cabíveis."
O representante do Ministério Público junto ao TCU que atuou feito, Procurador Dr. Sérgio Ricardo Costa Caribé, manifestou concordância com a proposta técnica alvitrada (peça 134) nos seguintes termos:
"Trata-se de Tomada de Contas Especial (TCE) instaurada pelo Ministério da Cidadania em razão da reprovação da prestação de contas dos recursos repassados por intermédio do Convênio 759535/2011, celebrado entre o extinto Ministério do Esporte e o Município de Porto - PI, o qual possuiu como objeto a implantação de núcleos de esporte educacional, com base em diretrizes e finalidades do Programa Segundo Tempo, para atendimento a crianças, adolescentes e jovens, por meio da oferta de práticas esportivas educacionais  (peças 7 e 2) .
O convênio foi firmado no valor de R$ 201.920,00, sendo 194.400,00 sob a responsabilidade da pasta concedente e a diferença composta por meio de contrapartida do município convenente. O ajuste vigeu de 28/12/2011 a 9/2/2016 e teve o dia 29/5/2016 como prazo final para a apresentação da prestação de contas (peças 110, p. 1; 57; e 58) . Por intermédio de ordens bancárias emitidas em maio de 2013 e em fevereiro de 2015, foi descentralizada a totalidade dos recursos federais previstos (peças 26, p. 18; e 38) .
A presente TCE foi instaurada em razão da "ausência de documentos exigidos na prestação de contas, que comprometeu o julgamento da boa e regular aplicação dos recursos, tendo em vista que não houve a comprovação referente às aquisições das metas pactuadas". No Relatório de TCE, o tomador de contas concluiu pela ocorrência de dano ao erário no valor original de R$ 194.400,00, correspondente à integralidade dos recursos federais descentralizados, cuja responsabilidade pelo ressarcimento foi atribuída ao Sr. Francisco Geronço, Prefeito Municipal na gestão 2013-2016 (peça 110) .
No âmbito deste Tribunal, após a análise dos elementos apresentados pelo responsável em resposta à citação que lhe foi encaminhada, a Secretaria de Controle Externo de Tomada de Contas Especial (Secex-TCE) propôs, resumidamente, em pronunciamentos convergentes, rejeitar as alegações de defesa do Sr. Francisco Geronço, julgar irregulares suas contas, condená-lo ao ressarcimento do valor apurado como débito e aplicar-lhe a multa prevista no artigo 57 da Lei 8.443/1992 (peças 131 a 133) .
Manifesto-me, desde logo, inteiramente de acordo com a proposta de julgamento formulada pela unidade instrutiva.
Por meio do Parecer 17/2018, o extinto Ministério do Esporte se manifestou "pela aprovação parcial da execução física, com atendimento dos objetivos do convênio, porém, com ressalvas" (peça 85, p. 10) . Nada obstante, na Nota Técnica 29/2018, o órgão concedente concluiu pela necessidade de notificar o responsável para que sanasse as impropriedades identificadas durante a análise financeira da prestação de contas da avença, tendo consignado ainda as seguintes informações (peça 88, p. 3-4) :
Das Despesas com Recursos Humanos
15. 	As informações registradas no SICONV não apresentam as assinaturas dos respectivos profissionais, impossibilitando apurar o efetivo recebimento dos valores pelas pessoas cadastradas. Sendo assim, os comprovantes contidos no sistema não comprovam que os pagamentos se referem aos serviços prestados.
16. 	Em relação aos descontos com os pagamentos de INSS, constam somente as informações relativas aos abatimentos de tais encargos, sem a Guia de Previdência Social com a devida autenticação bancária.
Das Despesas com Identificação e Divulgação dos Núcleos- Contrapartida
20. 	No que diz respeito às movimentações financeiras, solicitamos a inserção no SICONV dos extratos bancários da conta corrente e de investimento para a devida conciliação, nas quais foram efetuados pagamentos referentes aos recursos, durante toda a vigência do Convênio.
Neste ponto, releva destacar que a jurisprudência desta Corte de Contas prevê que "a mera execução física do objeto ou de parte dele não comprova o regular emprego dos recursos de convênio firmado com a União" (Acórdão 5170/2015-TCU-Primeira Câmara, relator Ministro Walton Alencar Rodrigues, grifamos) .  Segundo o mesmo julgado, é necessário que o responsável demonstre o nexo causal entre os recursos por ele geridos e os documentos de despesas referentes à execução, como notas de empenho, ordens bancárias, cheques, recibos ou notas fiscais e extratos bancários, com vistas a confirmar a utilização dos recursos da União no ajuste. Nessa mesma linha são os Acórdão 8448/2021-TCU-Segunda Câmara, 9.580/2015-2ª Câmara e 1.395/2015-1ª Câmara, da relatoria dos Ministros Augusto Nardes, Vital do Rêgo e Augusto Sherman Cavalcanti, respectivamente. 
Em observância ao princípio da verdade material, na tentativa de trazer aos autos os extratos bancários da conta específica, a unidade técnica logrou reproduzir a movimentação bancária a partir de informações constantes da base de dados do Siconv (peça 119) . Nada obstante, os elementos obtidos por meio desse procedimento se mostraram inócuos e/ou desfavoráveis para a demonstração da regularidade na execução financeira do ajuste, pois, além de não englobarem o período total de sua execução, apresentaram dados incompletos sobre os destinatários de praticamente todas as transferências eletrônicas efetivadas, algumas trazendo o CNPJ da própria prefeitura.
Insta ressaltar que a ausência dos documentos requeridos  pelo Ministério do Esporte na Nota Técnica 29/2018 - com destaque para extratos bancários que permitam a realização da conciliação entre as despesas efetuadas e a movimentação realizada na conta específica do convênio - inviabiliza a imprescindível aferição do nexo de causalidade entre os recursos federais e os serviços prestados, além de consistir em patente infringência ao artigo 50 da Portaria Interministerial 127/2008, vigente à época da celebração do instrumento. Consoante apropriadamente registrou a unidade instrutiva, em resposta à citação que lhe foi remetida por este Tribunal, o responsável se restringiu a listar e a apresentar os documentos que compõem a prestação de contas, bem como a afirmar que os disponibilizou, ainda que intempestivamente, sem, contudo, contraditar as incongruências que foram indigitadas nas análises perpetradas pelo órgão concedente. 
Não é demais relembrar que é ônus do administrator público prestar contas para comprovar a boa e regular aplicação de recursos federais que lhe forem confiados. Tal imposição decorre do ordenamento jurídico pátrio, com destaque para o bloco normativo composto pelo artigo 70, parágrafo único, da Constituição Federal de 1988, artigo 93 do Decreto-lei 200/1967 e artigo 66 do Decreto 93.872/1986.
Portanto, em face da ausência de elementos aptos a demonstrar o liame causal entre os recursos descentralizados por intermédio do Convênio 759535/2011 e os dispêndios efetuados para a implantação de núcleos de esporte educacional no Município de Porto - PI, a meu ver, afigura-se pertinente a responsabilidade atribuída ao Sr. Francisco Geronço, tendo em vista que tanto o período de execução do objeto (aplicação dos recursos) quanto o prazo final para prestação de contas ocorreram dentro de seu mandato (2013-2016) .
Para finalizar, registro que, no caso vertente, não se verifica a incidência da prescrição da pretensão punitiva deste Tribunal, tendo em vista que as irregularidades ora em análise ocorreram entre os anos de 2013 e 2016, ao passo que o ato que autorizou a citação do responsável foi expedido em 11/9/2021 (peça 122) , antes, portanto, do interregno de dez anos previsto no artigo 205 do Código Civil, utilizado como parâmetro por este Tribunal, conforme Acórdão 1441/2016-TCU-Plenário.
Diante do exposto, este membro do Ministério Público de Contas manifesta-se de acordo com proposta de encaminhamento formulada pela unidade técnica."
É o relatório.

Vicente Reis Rêgo Júnior (OAB/PI 10.766), representando Francisco Geronço.

Procurador Sergio Ricardo Costa Caribé.

TOMADA DE CONTAS ESPECIAL. CONVÊNIO. IMPLANTAÇÃO DE NÚCLEOS DE ESPORTE EDUCACIONAL. PROGRAMA SEGUNDO TEMPO. NÃO COMPROVAÇÃO DA BOA E REGULAR APLICAÇÃO DOS RECURSOS REPASSADOS. CITAÇÃO. REJEIÇÃO DAS ALEGAÇÕES DE DEFESA. CONTAS IRREGULARES. DÉBITO. MULTA.

TOMADA DE CONTAS ESPECIAL (TCE)

Unidade de Auditoria Especializada em Tomada de Contas Especial (AudTCE).

A Secretaria Executiva do Ministério do Esporte instaurou tomada de contas especial em desfavor de Francisco Geronço, ex-prefeito de Porto/PI, na gestão 2013-2016, em razão de rejeição da prestação de contas de recursos repassados no âmbito do Convênio 759535/2011, celebrado em 28/12/2011 junto àquele município. O ajuste teve como objeto a implantação de núcleos de esporte educacional para atendimento a crianças, adolescentes e jovens, por meio da oferta de práticas esportivas educacionais. Os recursos foram repassados em duas parcelas de idêntico valor, R$ 97.200,00, em 6/5/2013 e 3/2/2015.
A constatação da não comprovação da regular aplicação dos recursos examinados decorreu especialmente da não apresentação da prestação de contas financeira relativa ao ajuste, impossibilitando a formação do nexo causal entre as despesas realizadas e o objeto de realização do convênio.
A instrução técnica aponta que há nos autos elementos que indicam, sob o aspecto técnico e físico, a comprovação da realização das ações planejadas e pactuadas, inclusive mediante acompanhamento in loco efetuado pelo repassador. Nada obstante, observa que, sob o aspecto financeiro, a regularidade plena não pode ser assegurada a partir do acervo documental constante dos autos, considerando que não foram disponibilizados extratos bancários da conta específica e outros comprovantes que pudessem atestar a regularidade do emprego dos recursos. 
Em busca da verdade material, ainda, a unidade instrutiva do TCU procedeu com consultas a fontes alternativas que pudessem disponibilizar os extratos bancários, conseguindo obter, por meio de acesso à base de dados do Siconv (peça 119) , informações sobre a movimentação bancária. No entanto, tal esforço não se mostrou suficiente, e até mesmo demonstrou ser desfavorável para a comprovação das contas, visto que apresenta informações incompletas sobre destinatários de todas as transferências eletrônicas, sendo que algumas foram ainda realizadas para o CNPJ da prefeitura municipal, o que indica trânsito de valores para conta daquela municipalidade e sem englobar o período total de execução do ajuste.
O parecer técnico aponta, ademais, que, conforme amplamente reconhecido pela jurisprudência da Corte de Contas, o ônus da prova da regular aplicação dos recursos, por expresso mandamento constitucional, é do gestor público que maneja os recursos recebidos. Além disso, conforme a Portaria Interministerial 127/2008, vigente à época dos fatos, obrigava-se o gestor a registrar no Siconv diversas informações a respeito da execução do convênio. Entretanto, as declarações do órgão repassador apontam que as informações previstas no regulamento não foram disponibilizadas. 
A unidade técnica acrescentou que os valores dos lançamentos a débito no extrato da conta corrente também não eram compatíveis com os pagamentos pulverizados típicos da natureza desse tipo de convênio, devido à atuação de diversos coordenadores e monitores, em periodicidade mensal, tendo concluído, em sua avaliação inicial, pela rejeição integral na aplicação dos recursos e citação do exprefeito responsável.
Chamado aos autos, o ex-gestor apresentou sua defesa por meio de seu representante legal, alegando que teria deixado toda a documentação necessária nos arquivos municipais; que houve omissões por parte de seu sucessor; que teria providenciado documentação complementar em 4/4/2018; que não haveria provas de dolo em sua conduta; e que jamais deixou de cumprir com suas obrigações legais e com as providências sob sua alçada.
Ao avaliar a defesa apresentada, a unidade destaca que o responsável se limitou a listar e apresentar os documentos constantes da prestação de contas, sem contraditar as desconformidades apontadas nos pareceres emitidos pelo concedente e que ocasionaram a impugnação dos recursos, tais como a ausência de assinatura dos profissionais, impossibilitando apurar o efetivo recebimento dos valores. Também não há como se comprovar que os pagamentos se referem aos serviços prestados. 
Assim, a unidade técnica propôs o julgamento pela irregularidade das contas do gestor, sua condenação pela integralidade do débito apurado e aplicação da multa prevista no art. 57 da Lei 8.443/1992.
O representante do Ministério Público junto ao TCU, por sua vez, manifestou-se integralmente de acordo com a manifestação da unidade técnica, consoante o parecer acostado à peça 134.
II
Exposto o contexto e histórico do processo, manifesto-me, desde logo, de acordo com os pareceres precedentes, adotando os argumentos neles constantes como minhas razões de decidir.
De início, registro que o instituto da prescrição das pretensões punitiva e ressarcitória passou a ser regulado no âmbito desta Corte de Contas pela recente Resolução TCU 344/2022 e, por constituir questão de ordem pública, alcança todos os processos em tramitação neste Tribunal, exceto aqueles já remetidos aos órgãos ou às entidades competentes para fins de cobrança judicial, nos termos do seu art. 10.
De acordo com a referida norma, elaborada em consonância com os ditames da Lei 9.873/1999 e com a jurisprudência dominante do Supremo Tribunal Federal - STF acerca do tema, em especial com o que restou decidido na ADI 5.509, foi estabelecido o prazo de cinco anos para aoperação da prescrição em processos de controle externo, a teor do que dispõe o seu art. 2º.
No caso de processo de contas, hipótese ora tratada, a norma em evidência fixa comotermo inicial da contagem de prazo de ambas as prescrições a data da apresentação da prestação decontas ao órgão competente ou, na inobservância de tal dever, a data em que as contas deveriam tersido prestadas, consoante dispõe, respectivamente, o art. 4º, incisos II e I da citada resolução.
No caso concreto, o prazo para a prestação de contas iria se encerrar em 9/4/2016, ou seja, sessenta dias contados da data final da vigência do convênio, em 9/2/2016 (peça 85, p. 3) . Nada obstante, tendo em vista que o pedido de prorrogação de prazo feito pelo gestor (peça 56) fora parcialmente atendido (peça 58) , o prazo final estendeu-se até 29/5/2016, trinta dias após o recebimento da resposta ao pedido de prorrogação (peça 57) . Portanto, a partir de 29/5/2016 se iniciou a fluência do prazo prescricional. 
Observadas as hipóteses de interrupção estatuídas no art. 5º, incisos I e II, c/c art. 8º, §2º, da Resolução TCU 344/2022, configuram causas interruptivas, entre outros: parecer financeiro, em 15/12/2016 (peça 62) ; notificação acerca da reprovação das contas, em 8/3/2017 (peça 66) ; notificação para recolhimento do débito em 18/9/2017 (peça 73) ; parecer conclusivo acerca da execução física em 25/1/2018 (peça 81) ; análise da prestação de contas financeira em 8/5/2018 (peça 88) ; relatório do tomador de contas em 13/1/2020 (peça 110) ; citação, em 11/9/2021 (peças 120-122) . 
Quanto ao mérito, verifico que, inobstante os pareceres atestarem os indícios de execução do objeto do convênio, o responsável não se desincumbiu do dever de reunir a documentação financeira pertinente que demonstrasse a escorreita aplicação dos recursos transferidos, conforme lhe obriga o mandamento constitucional. 
Em sua manifestação, como bem aponta a unidade técnica, o responsável limitou-se a afirmar que disponibilizou a documentação à gestão sucessora, cuja atuação aponta como uma das causas para a presente lide, argumentação combatida pelo parecer técnico da Secex-TCE. Em verdade, frise-se, o prazo original para apresentação da prestação de contas recaiu sobre a própria gestão do então prefeito Francisco Geronço, ainda no primeiro quadrimestre de seu último ano de mandato, em abril de 2016. Portanto, sua inércia inicial em prestar contas é que desencadeou o início das apurações que resultaram nesta tomada de contas. A esse respeito, destaco trecho constante do parecer financeiro sobre as contas do Convênio 759535/2011 (peça 96, p. 1) :
4. Em 10/02/2016, a Secretaria Nacional de Esporte, Educação, Lazer e Inclusão Social, responsável pelo acompanhamento e fiscalização do cumprimento do objeto, emitiu o Memorando n° 30/2016-CGAO/DEGEP/S NELIS/ME ( fl. 347/VL.III) , ressaltando que: " ...até a presente data, as devidas inserções mencionadas constam parcialmente inseridas nas abas supracitadas, são sendo possível, portanto, uma aferição qualitativa e efetiva da execução realizada, o que ficará a cargo quando da apresentação da Prestação de Contas Final.
5. Em 15/12/2016, esta Coordenação Geral de Prestação de Contas/CGPCO emitiu o Parecer Financeiro n° 064/2016/CPREC/CGPCO/DGI/S E/ME ( fl. 23/VL IV) , no qual concluiu: " Dessa forma, ponderando que a convenente não inseriu a documentação completa referente à prestação de contas no "SICONV", tampouco a documentação física as quais pudessem comprovar a utilização dos recursos financeiros, sugerimos a reprovação da prestação de contas do Convênio n° 759535/2011, subsistindo o débito nominal de R$ 194.400,00 (cento e noventa e quatro mil e quatrocentos reais) ."
Como se depreende da leitura dos trechos acima, logo após o encerramento da vigência, em 10/2/2016, mas ainda dentro do prazo para se prestar contas, a unidade do concedente já havia observado que a documentação então presente no Siconv não permitia uma análise da execução do ajuste. Já em 15/12/2016, parecer da coordenação de prestação de contas concluiu que os representantes da convenente não haviam inserido a documentação referente à prestação de contas. 
No ano de 2017, unidades do Ministério apontaram que, apesar do não envio da prestação de contas e do relatório de cumprimento do objeto, considerando os relatórios constantes dos autos relativos às visitas in loco realizadas pelos técnicos do concedente, além da documentação contida nos sistemas, seria possível analisar e emitir parecer conclusivo sobre as contas. Em outras palavras, o gestor não prestou as contas como era devido, as quais tiveram que ser tomadas de ofício por parte do órgão federal, conforme registrou a nota técnica explicativa, em 12/3/2018 (peça 85, p. 2-3) .
Entretanto, conveniente registrar que, ainda que não apresentado o Relatório de Cumprimento do Objeto, tampouco a prestação de contas, contudo, em atendimento ao Despacho (...) e, considerando que no decorrer da vigência do presente convênio houve duas visitas in loco, bem como inseridos documentos contábeis e registro fotográfico, essa Unidade Técnica entende que há subsídios para a emissão de parecer técnico conclusivo relativo à execução da parceria.
Em exame dos autos, observei que o comprovante de nota fiscal juntado aos autos (peça 72) referente às despesas com identificação dos núcleos de esporte educacional para atendimento a crianças, adolescentes e jovens não menciona o número do convênio firmado. Trata-se de aquisição de placas e banners, considerada regular pelo relatório de visita in loco (peça 34, p. 2) , cujo valor também constou do extrato obtido pela unidade técnica (peça 119, p. 1) , de forma que entendo viável reconhecer o pagamento como crédito no cálculo final do débito apurado. 
Por outro lado, não logrei identificar relação direta entre os registros constantes de relatório de folha de pagamento (peça 71) e os dispêndios existentes no extrato obtido pela unidade técnica (peça 119) . 
Como conclusão, acolho o desfecho sugerido pela unidade técnica, pois inexistem nos autos documentos que possam comprovar o liame causal entre o emprego dos recursos repassados e o objeto do convênio, de modo que se mostra pertinente o encaminhamento proposto. Registro que o ônus de comprovar a regular aplicação dos recursos captados recai sobre o proponente, conforme expressa disposição contida no parágrafo único do art. 70 da Constituição Federal.
Justifica-se, assim, a irregularidade das contas do responsável, a condenação à restituição dos valores cuja devida aplicação não restou comprovada, assim como a aplicação da multa prevista no art. 57 da Lei Orgânica do TCU.
	Dessa forma, voto para que seja adotada a minuta de acórdão que trago à consideração deste colegiado.
TCU, Sala das Sessões, em 7 de fevereiro de 2023.
Ministro VITAL DO RÊGO 
Relator